【裁判字號】    89,訴,355
【裁判日期】    890331
【裁判案由】    常業重利
【裁判全文】
臺灣臺中地方法院刑事判決                          八十九年度訴字第三五五號
    公  訴  人  臺灣臺中地方法院檢察署檢察官
    被      告  甲○○原名為.
    選任辯護人  劉北元
右列被告因常業重利案件，經檢察官提起公訴（八十八年度偵字第一三八二０號），
本院判決如左：
    主  文
甲○○無罪。
    理  由
一、本件公訴意略以：被告甲○○（原名林鐘祥，下同）與沈群昌（另因經判決確定
    ），基於共同之犯意聯絡，自民國（下同）八十七年八月間起，經營地下錢莊營
    利謀生，其等利用報紙夾報廣告欄中刊登「純女性經營  五萬內  馬上放款  免
    押  免保  0000000」及「誠心幫你  ２４Ｈ  五萬內  馬上放款  免押
      免保  0000000」之內容方式，利用0000000000號行動電話
    及（０四）0000000號（裝機地址為台中縣龍井鄉○○路一七六號）電話
    作為聯絡工具，藉以招攬需錢濟急之人與其聯絡，其經營方式為：借款人需將身
    分證正本扣留，另填寫借款金額一倍至三倍不等面額之本票供擔保，利息以十天
    為一期，每新台幣（下同）一萬元，利息約為二千元。被告甲○○與沈群昌等人
    以上開方式，在台中市○○路等地，借款給辛○○等不特定人，其中於（一）八
    十七年九月二十六日，在台中市○○路西屯派出所對面，借款三萬元給辛○○，
    辛○○實拿二萬四千元，並簽發面額五萬元之本票及交付身分證供擔保，每十天
    一期需交付六千元之利息，辛○○已交付三期共一萬八千元之利息；（二）於八
    十八年九月二十八日，在台中市○○○路與黎明路口，借款三萬元給丙○○，丙○○則簽發面額九萬元之本票及交付身分證供擔保，每十天利息為七千五百元，
    其已支付三期共二萬二千五百元之利息；（三）於八十七年八月二十三日，在台
    中縣豐原交流道旁，借款二萬元給乙○○，乙○○簽發面額四萬元之本票及交付
    身分證供擔保，其未曾支付利息；（四）八十七年十一月間，在台中市○○○路
    與黎明路口，借款一萬元給己○○，己○○簽發三萬元之本票及交付身分證供擔
    保，約定每十天利息為二千元，其共給付四期利息八千元；（五）於八十七年九
    月間，在台中縣大肚鄉公所前，借款三萬元給戊○○，簽發面額十五萬元本票及
    交付身分證供擔保，利息每十天二千元，其已繳付六千元之利息；（六）於八十
    七年九月間，在台中市○○○路與黎明路口，借款一萬元給庚○○，庚○○簽發
    面額三萬元之本票及交付身分證供擔保，利息十天二千元，其共給付三期六千元
    之利息。被告甲○○利用上開借款方式，藉以取得與原本顯不相當之重利營生。
    嗣於八十八年五月七日晚上七時三十分許，經警循線在台中縣龍井鄉○○路一七
    六號查扣得夾報一份，及在被告甲○○之臥室內查扣得空白本票一本、辛○○等
    九人所簽發之本票及辛○○等七人身分證原本七張（其中乙○○之身分證已發還
    ），因認被告涉係犯刑法第三百四十五條常業重利罪嫌等語。
二、按犯罪事實應依證據認定之，無證據不得推定其犯罪事實，刑事訴訟法第一百五
    十四條定有明文。又認定被告有罪之事實應憑證據；如未能發現相當之證據，或
    證據不足以證明，自不能以推測或擬制之方法，以為裁判之基礎；且認定事實所
    憑之證據，其為訴訟上之證明，須達於通常一般人均不致有所懷疑，而得確信其
    為事實之程度者，始得據為有罪之認定；倘其證明尚未達到此一程度，而有合理
    之懷疑存在時，尚難為有罪之認定基礎；苟積極證據不足為不利於被告事實之認
    定時，即應為有利於被告之認定，更不必有何有利之證據（最高法院三十年上字
    第八一六號、四十年台上字第八六號、七十六年台上字第四九八六號判決參照）
    ，此為當然之法理。
三、本件訊據被告甲○○堅決否認有公訴人所指之犯行，並辯稱：伊並未與沈群昌共
    同經營地下錢莊，上開在伊房間內所扣得空白本票一本、辛○○等九人所簽發之
    本票及辛○○等七人身分證原本七張，係同案被告林群傑（另經臺灣臺中地方法
    院檢察署檢察官為不起訴處分在案）所寄放，且號碼為（０四）0000000
    號之電話亦非其申請裝設使用等語。按公訴人認被告涉犯有其所指之常業重利犯
    行，無非係以沈群昌於八十七年九月間因涉犯常業重利罪，經臺灣臺中地方法院
    於八十七年十二月八日以八十七年度訴字第二四七０號判處有期徒刑四月，緩刑
    三年確定在案，且沈群昌有利用上開（０四）0000000號電話從事地下錢
    莊放款行為，而該電話之裝機地址係台中縣龍井鄉○○路一七六號，為被告之住
    處，被害人辛○○、己○○、戊○○、庚○○等四人明確指稱借錢給其等之人即
    係被告無誤，並有在被告房間內所扣得空白本票一本、辛○○等九人所簽發之本
    票及辛○○等七人身分證原本七張可證，為其主要證據。惟查：
（一）上開在被告房間內所扣得空白本票一本、辛○○等九人所簽發之本票及辛○○
      等七人身分證原本七張，確係沈群昌於八十八年一月間因其經營地下錢莊經警
      查獲後交付給同案被告林群傑，林群傑並將該等物品寄放在被告住處等情，業
      據同案被告林群傑於警訊、偵查中供述不移（見偵查卷第十六頁、第八十二頁
      ），核與被告所供述之情節相符，亦與證人沈群昌於偵查中所證述之情節相符
      （見偵查卷第八十二頁），本院參以被告與同案被告林群傑於八十八年五月七
      日同在台中縣龍井鄉○○路一七六號被告之住處遭警查獲，隨即經警帶回予於
      隔離訊問，其間並無串證之機會觀之，顯難認同案被告林群傑、證人沈群昌之
      上開供、證詞，係屬附和之詞，是被告此部分所供，應係事實，尚堪採信，已
      難認被告有與沈群昌共同經營地下錢莊之事實。
（二）再者，同案被告陳文亮於偵查中供稱：「（問：0000000號電話何人申
      裝？）我申裝（按以李安世名義）要做建築小包用，後因為沒有使用，沈群昌
      說要借用電話」等語（見偵查卷第八十三頁），核與同案被告林洪金枝於警訊
      中所供：「我姪兒陳文亮向我說要用我家的住址申請電話使用．．．我並沒有
      答應，沒知道他何時申請」等語（見偵查卷第十八頁背面）相符，證人沈群昌
      於偵查中亦證稱：「（問：報紙廣告何人刊登？）我去刊登，後因被抓未去停
      掉就繼續刊登」等語（見偵查卷第八十三頁），足見上開號碼為（０四）00
      00000號之電話，並非被告申請裝設使用，且非被告提供給沈群昌作為放
      款之用等情，應係事實，要屬無疑，自難以上開電話之申請裝機地址係台中縣
      龍井鄉○○路一七六號為被告之住處，即謂被告與證人沈群昌有共同經營地下
      錢莊。
（三）又，被害人辛○○、己○○、戊○○等三人，於警訊中雖均指稱借錢給其等之
      人即係被告無誤等語，惟該等被害人於本院審理時，經當庭指認被告時，卻均
      陳稱被告並非借錢或交錢給其等之人等語（見本院八十九年三月三日審判筆錄
      ），本院參以上開被害人辛○○、己○○、戊○○於警訊中均係指認口卡片之
      照片，而口卡片上之照片係屬多年前之照片與本人在長相上相去甚遠（此從被
      告本人與照片之比對即明）等情觀之，單純指認口卡片顯極有誤認之可能，真
      實性較不可靠，自應以被害人在本院審理時親見本人所為之供述，較為可採，
      是被害人己○○、戊○○於警訊中之指認，應係誤認，而非實情；再參酌借款
      給被害人辛○○之人實係與沈群昌共同經營地下錢莊之丁○○所為等情，業據
      證人丁○○到庭結證屬實（見本院八十九年三月三日審判筆錄），而被害人辛○○雖陳稱不記得是否係丁○○放款給伊，惟證人丁○○所證述放款之情節，
      包括約見之地點及其放款之人駕車之品牌種類均屬無誤等語（見同上日筆錄）
      ，益見被害人辛○○於警訊中之指認，確與事實不符。至於被害人庚○○於警
      訊中雖亦指認被告口卡片而認借款給伊之人即係被告無誤等語，然按被害人庚○○經本院二次合法傳喚，無正當理由均未到庭確認其所指認是否無誤等情，
      復有送達證書二紙在卷可稽，依現有證據資料顯不足證明被害人庚○○之指認
      確係事實；再者，然單純指認口卡片極有誤認之可能，而前開被害人辛○○、
      己○○、戊○○於警訊之指認均係誤認等情，復如前述，故不得僅憑被害人庚○○指認口卡片，即謂可證明借款予被害人庚○○之人即係被告無訛，自難以
      據此採為不利被告認定之依據，是本件亦無從依被害人之陳述，而證明被告確
      有與沈群昌共同經營地下錢莊之事實。至於被害人丙○○、乙○○於警訊中僅
      陳述其向地下錢莊借錢之經過及所借金額、利息之多寡等語而已，未提有被告
      有借款或交款給伊等之事實，此有警訊筆錄二份在卷可參，該等被害人之陳述
      ，自亦不足證明被告有公訴人所指之犯行。
（四）又如上所述，右開在被告房間內所扣得空白本票一本、辛○○等九人所簽發之
      本票及辛○○等七人身分證原本七張，係沈群昌於八十八年一月間因其經營地
      下錢莊經警查獲後交付給同案被告林群傑，林群傑並將該等物品寄放在被告住
      處，而號碼為（０四）0000000號之電話，並非被告申請裝設使用，且
      非被告提供給沈群昌作為放款之用，且復無法從被害人辛○○、己○○、戊○○、庚○○之陳述中證明被告有經營地下錢莊之事實，則在被告房間內所扣得
      空白本票一本、辛○○等九人所簽發之本票及辛○○等七人身分證原本七張，
      及夾報二份，自亦不足採為被告有經營地下錢莊之補強證據。
（五）至於公訴人所指經營地下錢莊之人將錢貸出，無不極力保管相關資料藉以找尋
      借款人回收貸款，實無將所取得擔保之物累月放在他人處所而忘記帶走之理，
      及同案被告林群傑並無前科，而被告則因涉犯過失致死罪經起訴由臺灣臺中地
      方法院審理中，由此亦可得知其等幫被告卸責之動機等語，要屬推測之詞，亦
      不足採為被告不利認定之依據。
四、從而，本件綜上調查證據之結果，公訴人所提出之證據，尚不足證明被告有其所
    指之常業重利之為存在，此外，本院復查無其他任何積極證據，足資證明被告確
    有公訴人所指之常業重利犯行，則揆諸前開說明，應為有利於被告之認定，自當
    認為本件不能證明被告犯有公訴人所指之常業重利罪，而應為無罪判決之諭知。
據上論斷，應依刑事訴訟法第三百零一條第一項，判決如主文。
中    華    民    國      八十九      年      三      月     三十一     日
                                        法  官    李  國  增
右正本證明與原本無異。
如不服本判決，應於送達後十日內向本院提出上訴狀（須附繕本），上訴於台灣高等
法院台中分院。
                                        書記官
中    華    民    國      八十九      年      三      月     三十一     日


司法院資訊處製作；財團法人民間司法改革基金會備份。
